臺灣高雄地方法院民事判決　　　　　 96年度保險簡上字第4號
上　訴　人　甲○○
訴訟代理人　乙○○
被 上訴 人　兆豐產物保險股份有限公司
法定代理人　沈臨龍
訴訟代理人　丙○○
當事人間給付保險金事件，上訴人對於民國95年12月19日本院高
雄簡易庭95年度雄保險簡字第47號第一審判決提起上訴，本院於
民國96年7 月19日言詞辯論終結，判決如下：
    主  文
上訴駁回。
第二審訴訟費用由上訴人負擔。
    事實及理由
壹、程序方面
一、按於簡易訴訟第二審上訴程序為訴之變更或追加，非經他造
    同意，不得為之，但擴張或減縮應受判決事項之聲明者，不
    在此限，民事訴訟法第436 條之1 第3 項、第446 條第1 項
    、第255 條第1 項第3 款分別定有明文。本件上訴人於原審
    係請求被上訴人給付新臺幣（下同）336,309 元，暨自民國
    95年5 月31日起至清償日止，按年息10％計算之利息（見原
    審卷第89頁），嗣於本院行準備程序時，上訴人就本金部分
    之請求減縮為330,776 元；就利息部分之請求，則減縮為自
    起訴狀繕本送達之翌日起按年息5 ％計算（見本院簡上卷第
    105 頁），核屬減縮應受判決事項之聲明，依前揭規定，自
    無不合，應予准許。
二、又被上訴人之法定代理人原為劉勝彥，嗣於96年2 月7 日變
    更為沈臨龍，此有股份有限公司變更登記表1 份在卷可稽（
    見本院簡上卷第130 頁），是被上訴人聲請由其法定代理人
    沈臨龍承受訴訟，依法並無不合，應予准許。
貳、實體方面
一、上訴人主張：上訴人於94年7 月間以其所有車號0011—LY號
    自用小客車（下稱系爭車輛）向被上訴人投保車體損失保險
    丙式保險契約（下稱系爭保險契約），保險金額為796,000
    元，保險期間自94年7 月13日起至95年7 月13日止，約定在
    保險有效期間內，投保之系爭車輛因與其他車輛發生碰撞、
    擦撞所致之毀損滅失，在確認事故之對方車輛後，被上訴人
    即應對被保險人負賠償責任。嗣於95年2 月20日凌晨2 時許
    ，訴外人林家弘因借用系爭車輛駕駛行經高雄縣鳳山市○○
    路○段370 號前，不慎撞及停放於路旁之車號VW—7440號自
    用小客車，致林家弘受有頭部及臉部之傷害，其因頭部疼痛
    及血流滿面自行就醫後，回肇事現場欲處理事故時，發現系
    爭車輛已不在現場，經向警方報案請求協尋，始知系爭車輛
    已被警方移置至保管處所。後經上訴人通知被上訴人發生保
    險事故，並請求系爭車輛之修復費用，被上訴人竟以林家弘
    並非被保險人，且有肇事逃逸之情事，符合系爭保險契約之
    免責條款而拒絕理賠。惟本次車禍發生於保險期間，為被上
    訴人承保範圍，系爭車輛之毀損係與他車發生碰撞時即已發
    生，屬保險事故承保範圍內之損失，並非林家弘肇事後離開
    現場所致之損失，被上訴人自應就系爭車輛之毀損負賠償責
    任，其主張依系爭保險契約之免責條款而拒絕賠償，係對免
    責條款之解釋，有所違誤，且該免責條款單方面免除被上訴
    人依系爭保險契約本應負擔之賠償義務，對上訴人顯失公平
    ，依法應屬無效。又林家弘因肇事後受傷，為避免耽誤就醫
    時間始離開現場，符合緊急避難之要件，且事後有報警處理
    ，並非肇事逃逸。爰依系爭保險契約，請求被上訴人給付上
    訴人330,776 元及自起訴狀繕本送達之翌日起至清償日止，
    按年息5 ％計算之利息等情。
二、被上訴人則以：林家弘駕駛系爭車輛於車禍發生後，並未立
    即報警，反而駕車逃逸，違反系爭保險契約之共同條款第15
    條所定危險發生之通知義務，且被保險汽車於發生碰撞事故
    後逃逸，其碰撞所致之毀損亦符合系爭保險契約條款第3 條
    第1 項第7 款所定之免責事項，被上訴人自不負給付保險金
    之義務。又上開免責條款所指其擦撞、碰撞所致之損失，當
    然係指肇事逃逸前系爭車輛所發生之損失，並非肇事逃逸後
    所致之損失，且該條款無任何顯失公平之情事，故上訴人主
    張被上訴人仍應就系爭車輛之毀損負賠償責任，並非可採。
    另系爭保險契約係以上訴人名義投保，為系爭保險契約之被
    保險人，而上訴人與林家弘既非法律上所稱之姻親或血親，
    亦非同住之家屬，且無僱傭關係，上訴人又未曾同意將系爭
    車輛借予林家弘使用，乃上訴人之母親乙○○在未徵得上訴
    人之同意下，逕自將系爭車輛借予林家弘使用，始致本件車
    禍事故發生。則林家弘既非屬系爭保險契約之列名被保險人
    或附加被保險人，上訴人自不得以林家弘駕車肇事所生之損
    害申請理賠，是上訴人請求給付保險金為無理由等語，資為
    抗辯。
三、原審判決上訴人敗訴，上訴人不服提起上訴，並於本院聲明
    ：(一)原判決廢棄。(二)被上訴人應給付上訴人330,776 元，及
    自起訴狀繕本送達翌日起至清償日止，按年息5 ％計算之利
    息。被上訴人則於本院答辯聲明：上訴駁回。
四、兩造不爭執之事項：
（一）上訴人以系爭車輛向被上訴人投保系爭保險契約，保險期
      間自94年7 月13日起至95年7 月13日止，保險金額為796,
      000 元，約定在保險有效期間內，投保之系爭車輛因與其
      他車輛發生碰撞、擦撞所致之毀損滅失，在確認事故之對
      方車輛後，被上訴人即應對被保險人負賠償之責。
（二）林家弘於95年2 月20日凌晨2 時許駕駛系爭車輛行經高雄
      縣鳳山市○○路○段370 號前，不慎撞及停放於路旁之車
      號VW—7440號自用小客車，致林家弘受有頭部及臉部之傷
      害，其因頭部疼痛及流血自行就醫，當時並未留在現場或
      報警處理，嗣系爭車輛被警方暫扣並移置至保管處所。
（三）系爭車輛修復之費用共計330,776 元。
五、兩造爭執之事項：
（一）被上訴人以林家弘不屬於被保險人之範圍而拒絕對上訴人
      理賠，有無理由？
（二）本件事故發生所致損失，是否符合系爭保險契約之免責條
      款？
六、本院之判斷：
（一）被上訴人以林家弘不屬於被保險人之範圍而拒絕對上訴人
      理賠，有無理由？
    1.按系爭保險契約所稱之「被保險人」，包括列名被保險人
      及附加被保險人，列名被保險人係指保險契約所載明之被
      保險人；附加被保險人則係指列名被保險人之配偶，其同
      居家屬、四親等內血親、三親等內姻親，另包括列名被保
      險人所僱用之駕駛人及所屬之業務使用人，此為系爭保險
      契約第2 條所明定，並有系爭保險契約書1 份在卷可稽（
      見原審卷第56頁）。本件上訴人為系爭保險契約之列名被
      保險人，此有汽車保險單可稽（見原審卷第17頁），而駕
      駛系爭車輛肇事之林家弘為上訴人生母乙○○之再婚配偶
      與其前妻所生之子，上訴人與林家弘之間並不具有血親或
      姻親關係，且該二人並未住在一起，亦非屬同居之家屬，
      此為上訴人所自認（見本院簡上卷第42頁），並經證人林
      家弘證述屬實（見原審卷第64頁），則林家弘自非為系爭
      保險契約之列名保險人或附加被保險人，應堪認定。
    2.被上訴人雖抗辯林家弘並非系爭保險契約之被保險人，其
      就林家弘使用系爭車輛所致之毀損滅失，對上訴人自不負
      賠償責任云云。惟按「被保險汽車在本保險契約有效期間
      內，因與車輛發生碰撞、擦撞所致之毀損滅失，在確認事
      故之對方車輛後，本公司對被保險人始負賠償之責」；「
      列名被保險人許可他人使用或保管被保險汽車所致之毀損
      滅失，本公司於給付後得向該使用人或管理人追償」，系
      爭保險契約第1 條及第3 條第2 項分別定有明文（見原審
      卷第56頁）。本件上訴人係向被上訴人投保丙式車體損失
      險，保險標的為系爭車輛，保險期間自94年7 月13日起至
      95 年7月13日止，保險金額為796,000 元，此為兩造所不
      爭執，並有汽車保險單可稽（見原審卷第17頁）。而查，
      系爭車輛乃係由上訴人之母乙○○同意借予林家弘使用，
      此經證人林家弘陳明在卷（見原審卷第66頁），雖乙○○
      並非系爭車輛之之列名保險人，然上訴人平日係將系爭車
      輛交由其母乙○○使用，並同意乙○○得將系爭車輛借給
      他人使用，此為被上訴人所不爭執，堪信為真實，則縱令
      林家弘並未直接向上訴人借車，然上訴人既同意乙○○將
      系爭車輛借予他人使用，而林家弘借車時已獲得上訴人之
      母乙○○之同意，堪認林家弘仍屬經上訴人之許可而使用
      系爭車輛無訛。又林家弘駕駛系爭車輛不慎撞及停放於路
      旁之他車而發生事故後，對方車輛業經確認為車號VW—74
      40號之自用小客車，且上訴人已與對方就車輛損壞賠償事
      宜達成和解，此有和解書1 份在卷可稽（見本院簡上卷第
      128 頁）。是依前揭約定，上訴人於保險期間內許可他人
      使用被保險汽車發生碰撞、擦撞所致之毀損滅失，既已確
      認事故之對方車輛，則被上訴人即應對上訴人負賠償之責
      ，縱被上訴人於賠償後仍得向使用系爭車輛之林家弘追償
      ，然此並不影響被上訴人對於上訴人負有賠償責任。準此
      ，被上訴人遽以林家弘不屬於被保險人之範圍為由，即拒
      絕對上訴人負擔理賠責任，核與系爭保險契約之約定內容
      不符，委無足採。
（二）本件事故發生所致損失，是否符合系爭保險契約之免責條
      款？
    1.按解釋契約，固須探求當事人立約時之真意，不能拘泥於
      契約之文字，但契約文字業已表示當事人真意，無須別事
      探求者，即不得反捨契約文字而更為曲解（最高法院17年
      上字第1118號判例參照）。本件依系爭保險契約條款第3
      條第1 項約定：「下列毀損滅失，本公司不負賠償之責：
      七、被保險汽車於發生汽車碰撞、擦撞事故後逃逸，其碰
      撞、擦撞所致之毀損滅失。」（見原審卷第56頁）。該條
      款後段所稱其碰撞、擦撞所致之「毀損滅失」，依契約文
      義，當係指同條前段「被保險汽車於發生汽車碰撞、擦撞
      事故」所致之損失，換言之，該條款所稱之「毀損滅失」
      ，實乃指被保險汽車於發生碰撞、擦撞事故所致之毀損滅
      失，而非指肇事逃逸後所致之毀損滅失甚明，其契約文義
      並無任何不明確之處。故上訴人主張上開免責條款之毀損
      滅失，係指被保險汽車肇事逃逸後所致之毀損滅失，且對
      此條款之解釋如有疑義，依保險法第54第2 項之規定，應
      作有利於上訴人之解釋，即屬無據。又上訴人雖主張上開
      免責條款單方面免除被上訴人依系爭保險契約所應負擔之
      賠償義務，對上訴人顯失公平，依法應屬無效云云。惟考
      諸上開免責條款之意旨，係在保障保險人僅需於事前經其
      評估並願承受之風險範圍內負擔可能給付保險金之利益，
      並避免因駕駛人逃逸，致使無法釐清最終應負車禍責任者
      及無法確定是否應由保險公司負擔理賠責任，而對保險契
      約當事人間之權利義務關係為合理之調整及分配，且系爭
      保險契約之免責條款業經財政部以91年7 月10日台財保第
      0910750797號函核准在案，有系爭保險契約之自用汽車保
      險單條款附卷可稽（見原審卷第55頁），依該保險契約本
      質所生之主要權利義務加以綜合判斷，尚難認有何顯失公
      平之情形。是上訴人主張該免責條款違反保險法第54條之
      1 第1 項第1 款規定，應屬無效云云，並無足取。
    2.查林家弘於95年2 月20日凌晨2 時許，駕駛系爭車輛行經
      高雄縣鳳山市○○路○段370 號前，不慎撞及停放於路旁
      之車號VW—7440號自用小客車，致其頭部及臉部受傷，並
      造成對方車輛之毀損，惟林家弘並未留在現場或報警處理
      ，而於肇事後自行離開現場，嗣系爭車輛被警方暫扣並移
      置至保管處所等情，此為兩造所不爭之事實，並有長庚紀
      念醫院高雄分院診斷證明書、高雄縣政府警察局道路交通
      事故當事人登記聯單、非酒駕暫扣待勘驗車輛登記表及和
      解書各1 份在卷可稽（見原審卷第19至22頁、本院簡上卷
      第128 頁），堪信為真正。雖上訴人主張其因肇事後受傷
      ，為避免耽誤就醫時間始離開現場，符合緊急避難之要件
      ，且事後有報警處理，並非肇事逃逸云云。惟查，林家弘
      於車禍事故發生後，雖因頭部流血，但當時意識還很清楚
      ，遂欲自行駕駛系爭車輛離開事故現場前去醫院就醫，大
      約駕駛5 分鐘，行駛約300 公尺左右，發現系爭車輛之引
      擎開始冒煙，且方向盤有異狀，就停車聯絡其友人黃信豪
      前來載送其至醫院等情，業經證人林家弘到庭證述明確（
      見原審卷第65至66頁），及依證人黃信豪之證述：林家弘
      當日凌晨2 點半時打電話給伊，說他的頭很痛，叫伊過去
      看看，伊抵達時看到林家弘駕駛車輛之車頭及玻璃有毀損
      ，才知道他發生車禍，因林家弘在流血，伊就送他去醫院
      ，事後伊並未報警，林家弘亦未請伊去報警等語（見本院
      簡上卷第67、68頁）。足見林家弘於撞及其他車輛，致該
      他車毀損，在意識尚屬清楚之情況下，卻未報警處理，反
      立即駕駛系爭車輛逕自離開現場約300 公尺處，因車輛故
      障，無法繼續行駛，始棄置系爭車輛並電請友人前來載送
      其去醫院。嗣肇事車輛遭警方以車內無駕駛人為由而暫扣
      並移置至保管處所，有非酒駕暫扣待勘驗車輛登記表可稽
      （見原審卷第22頁），而林家弘返回現場後因不知車輛所
      在，始由其母親乙○○事後向警方報案請求協尋系爭車輛
      ，此有車輛尋獲證明單可憑（見原審卷第21頁），則依林
      家弘肇事後之上開行為判斷，足證林家弘於駕車撞及其他
      車輛後，顯然無意處理該事故，其確有肇事逃逸之行為，
      堪予認定。
    3.至林家弘雖因車禍受傷，並曾至醫院接受治療，此有前開
      診斷證明書可佐，然依該診斷證明書所載，其受有頭部外
      傷併臉部擦傷，且依醫囑所示，其係於95年2 月20日凌晨
      3 時求診，經診療後即於同日凌晨5 時離院（見原審卷第
      20頁）。是依林家弘所受傷害僅為外傷及擦傷，及其經急
      診治療後2 小時即可出院乙情觀之，可見其所受傷勢並非
      嚴重，縱無法當場報警處理，亦應將系爭車輛留在原處，
      或於出院後立即報警，林家弘捨此不為，尚難謂於發生車
      禍後有何緊急危難而不應負責之情狀發生。故上訴人主張
      其因肇事後受傷，為避免耽誤就醫時間始離開現場，為緊
      急避難，並非肇事逃逸云云，要屬無據。準此，被上訴人
      以系爭車輛既於發生碰撞事故後逃逸，該碰撞所致之損失
      ，依系爭保險契約條款第3 條第1 項第7 款之免責條款之
      約定，其對於上訴人自不負賠償之責而拒絕理賠，即為有
      據。
七、綜上所述，上訴人本於系爭保險契約，請求被上訴人給付系
    爭車輛之修復費用330,776 元，及自起訴狀繕本送達翌日起
    至清償日止，按年息5 ％計算之利息，洵屬無據。原審因此
    駁回上訴人之請求，並無違誤，上訴意旨仍執前詞指摘原判
    決不當，求予廢棄改判，並無理由，應予駁回。
八、本件事證已臻明確，兩造其餘攻擊、防禦方法，經核均與判
    決結果不生影響，爰不一一論述，附此敘明。
參、據上論結，本件上訴為無理由，依民事訴訟法第436 條之1
    第3 項 、第449 條第1 項、第78條，判決如主文。
中　　華　　民　　國　　96　　年　　7　　月　　31　　日
                  民事第二庭審判長法  官　魏式璧
                                  法　官  黃悅璇
                                  法　官  吳俊龍
以上為正本係照原本作成。
本判決不得上訴。
中　　華　　民　　國　　96　　年　　7　　月　　31　　日
                                  書記官　邱秋珍
